臺灣高等法院刑事裁定
110年度毒抗字第381號
抗  告  人
即  被  告  林育霆



上列抗告人即被告因聲請施以強制戒治案件，不服臺灣新竹地方
法院中華民國110年2月26日裁定（聲請案號：110年度毒聲字第1
08號），提起抗告，本院裁定如下：
    主  文
抗告駁回。
    理  由
一、原裁定意旨略以：抗告人即被告甲○○（下稱被告）因施用第
    一、二級毒品案件，經臺灣新竹地方法院以109年度毒聲字
    第149號裁定令入觀察、勒戒後，經法務部○○○○○○○○附設勒
    戒所判斷「有繼續施用毒品傾向」等情，有上開裁定及法務
    部○○○○○○○○函所附有無繼續施用毒品傾向證明書、評估標準
    紀錄表在卷可稽。是以，檢察官聲請令被告入戒治處所施以
    強制戒治，合乎上開規定，自應准許。爰依毒品危害防制條
    例第20條第2項規定，裁定被告令入戒治處所強制戒治，其
    期間為6個月以上，至無繼續強制戒治之必要為止，但最長
    期間不得逾1年等語。
二、抗告意旨略以：依照法務部頒布之有無繼續施用讀品傾向評
    估標準評分說明冊、紀錄表，原則上以動態因子及靜態因子
    相加之分數作為判斷依據，在60分（含）以上者為「有繼續
    施用毒品傾向」，惟此係以極為抽象之醫學名詞作為標準，
    不免有濫權之嫌；其次，被告所犯前案甚多，徒以前案紀錄
    評分，本即遠超過60分甚多，顯見此屬判斷被告有無繼續施
    用毒品傾向之主因，然此判斷標準未就被告在觀察、勒戒期
    間各種情形進行考核，顯有未洽，不應僅以被告之前案紀錄
    做為判斷有無繼續施用毒品傾向之唯一因素，請參照110年
    度毒抗字第67號裁定意旨，重新給予裁定云云。
三、按觀察勒戒後，檢察官或少年法院依據勒戒處所之陳報，認
    受觀察勒戒人有繼續施用毒品傾向者，檢察官應聲請法院裁
    定令入戒治處所強制戒治其期間為6個月以上，至無繼續強
    制戒治之必要為止。但最長不得逾1年，毒品危害防制條例
    第20條第2項定有明文。復按勒戒處所應注意受觀察、勒戒
    人在所情形，經醫師研判其有或無繼續施用毒品之傾向後，
    至遲應於觀察、勒戒期滿7日前，陳報該管檢察官或少年法
    院（庭），觀察勒戒處分執行條例第8條第1項亦有明文。至
    關於有無繼續施用毒品傾向之評估標準，法務部原頒布「有
    無繼續施用毒品傾向評估標準評分說明手冊」、「有無繼續
    施用毒品傾向評估標準紀錄表」，上開評分說明手冊並載明
    判定之原則：「受觀察勒戒人入所後，經過2週時間的觀察
    、勒戒，由處所及醫療人員依據其各項紀錄、資料及觀察勒
    戒期間之行為表現，加以評分。在勒戒人入所4至6週後，可
    再做一次評估以做必要之評分修正。每一大項皆有靜態因子
    與動態因子。先以靜態因子分數評分，靜態因子分數總分在
    60分（含）以上為『有繼續施用毒品傾向』；60分以下，與動
    態因子分數相加，如果總分在60分（含）以上，為『有繼續
    施用毒品傾向』」。法務部又修正「有無繼續施用毒品傾向
    評估標準評分說明手冊」、「有無繼續施用毒品傾向評估標
    準紀錄表」，將「前科紀錄與行為表現」之第1題及第3題計
    分方式修正如下：【㈠第1項「毒品犯罪相關司法紀錄」：計
    分方式修正為每筆（次）5分，總分上限為10分。㈡第3項「
    其他犯罪相關紀錄」：計分方式修正為每筆（次）2分，總
    分上限為10分】，並自110年3月26日起施行。是被告有無「
    繼續施用毒品傾向」，係依具體個案之臨床實務及相關事證
    等情綜合判定，有其相當之專業依據及標準，且涉及專門醫
    學，又衡酌強制戒治之目的，係為協助施用毒品者戒斷毒品
    之心癮及身癮所為之一種保安處分類型，而該評估標準係適
    用於每一位受觀察、勒戒處分之人，具一致性、普遍性、客
    觀性，倘其評估由形式上觀察，無擅斷或濫權等明顯不當之
    情事，法院宜予尊重。
四、經查：
  ㈠被告自民國110年1月15日起執行觀察、勒戒期間，經法務部○
    ○○○○○○○附設勒戒所醫療人員評分結果：
  1.前科紀錄與行為表現部分合計為為177分（(1)靜態因子分數
    ：①毒品犯罪相關司法紀錄為「15筆」（10分/筆）計150分
    ；②首次毒品犯罪年齡為「21-30歲」計5分；③其他犯罪相關
    紀錄為「11筆」（2分/筆）計22分；④入所時尿液毒品檢驗
    為「無藥品反應」計0分，以上合計為177分。(2)動態因子
    分數：所內行為表現為「無違規」，計0分）。
  2.臨床評估部分合計為36分（(1)靜態因子分數：①多重毒品濫
    用為「有多重毒品濫用，種類：海洛因、安非他命」計10分
    ；②合法物質濫用為「有，種類：菸」（每種2分）計2分；③
    使用方式：「有注射使用」計10分；④使用年數為「超過一
    年」計10分，以上合計為32分。(2)動態因子分數：①精神疾
    病共病（含反社會人格）為「無」計0分；②臨床綜合評估（
    含病識感、動機、態度、就醫意願）為「中度」計4分，以
    上合計為4分）。
  3.社會穩定度部分合計為7分（(1)靜態因子分數：①工作為「
    兼職工作：環保、土方工程」計2分；②家庭：家人藥物濫用
    為「無」計0分。(2)動態因子分數：家庭：①入所後家人是
    否訪視為「無」計5分；②出所後是否與家人同住為「是」計
    0分）（前開「家庭」3項合計之上限為5分）。
  4.以上1.至3.合計共220分，經評定為「有繼續施用毒品傾向
    」等情，有法務部○○○○○○○○110年2月18日新戒所衛字第1100
    7004160號函暨所附法務部○○○○○○○○附勒戒所所出具之有無
    繼續施用毒品傾向證明書及評估標準紀錄表各1份在卷可稽
    （見毒偵622卷第166至167頁）。
  ㈡被告經法務部○○○○○○○○附設勒戒所醫療人員以上開修正之「
    有無繼續施用毒品傾向評估標準評分說明手冊」、「有無繼
    續施用毒品傾向評估標準紀錄表」，所為評分結果：
　1.前科紀錄與行為表現部分合計為為27分（(1)靜態因子分數
    ：①毒品犯罪相關司法紀錄為「15筆」（10分/筆，上限10分
    ）計10分；②首次毒品犯罪年齡為「21-30歲」計5分；③其他
    犯罪相關紀錄為「11筆」（2分/筆，上限10分）計10分；④
    入所時尿液毒品檢驗為「無藥品反應」計0分，以上合計為2
    7分。(2)動態因子分數：所內行為表現為「無違規」，計0
    分）。
  2.臨床評估部分合計為36分（(1)靜態因子分數：①多重毒品濫
    用為「有多重毒品濫用，種類：海洛因、安非他命」計10分
    ；②合法物質濫用為「有，種類：菸」（每種2分）計2分；③
    使用方式：「有注射使用」計10分；④使用年數為「超過一
    年」計10分，以上合計為32分。(2)動態因子分數：①精神疾
    病共病（含反社會人格）為「無」計0分；②臨床綜合評估（
    含病識感、動機、態度、就醫意願）為「中度」計4分，以
    上合計為4分）。
  3.社會穩定度部分合計為7分（(1)靜態因子分數：①工作為「
    兼職工作：環保、土方工程」計2分；②家庭：家人藥物濫用
    為「無」計0分。(2)動態因子分數：家庭：①入所後家人是
    否訪視為「無」計5分；②出所後是否與家人同住為「是」計
    0分）（前開「家庭」3項合計之上限為5分）。
  4.以上1.至3.合計共68分，經評定為「有繼續施用毒品傾向」
    等情，有法務部○○○○○○○○附勒戒所110年3月29日出具之有無
    繼續施用毒品傾向證明書及評估標準紀錄表各1份在卷可稽
    （見本院卷第21至23頁）。　
　㈢被告適用修正前或修正後之「有無繼續施用毒品傾向評估標
    準評分說明手冊」、「有無繼續施用毒品傾向評估標準紀錄
    表」綜合判斷之結果，均為有繼續施用毒品傾向，且均係該
    所相關專業知識經驗人士，於被告觀察、勒戒期間，依其本
    職學識就被告之前科紀錄及行為表現、臨床評估及社會穩定
    度等因素所為之綜合判斷，具有科學驗證所得之結論，且由
    形式上觀察，並無擅斷或濫權等明顯不當之情事，法院宜予
    尊重其行政職權之行使及專業之判斷。再者，毒品危害防制
    條例規定強制戒治之目的，既係針對因施用毒品成癮者，此
    處尚非僅指身癮者，心癮者尤其為甚，其難以戒絕斷癮，致
    再犯率偏高，故有持續收容於戒治處所施以強制戒治之必要
    ，是該條例第20條第2項關於強制戒治之規定，係屬強制規
    定，只要觀察、勒戒後，經評定受觀察、勒戒人有繼續施用
    毒品傾向者，檢察官即應聲請法院裁定受觀察、勒戒者令入
    戒治處所強制戒治，其中並無任何例外規定。又衡酌其「其
    他犯罪相關紀錄」等，僅係供醫師判斷有無戒癮動機的參考
    之一，並非認定有無繼續施用毒品傾向之唯一標準，此可從
    前揭動、靜態因子分析可知；且毒品危害防制條例所規定之
    觀察、勒戒或強制戒治處分，其立法意旨在幫助施用毒品者
    戒除毒癮，該處分之性質非為懲戒行為人，而係為消滅受處
    分人再次施用毒品之危險性，目的係在戒除行為人施用毒品
    身癮及心癮之措施，故觀察、勒戒之執行，其重點在「評估
    」應否受強制治療之可能性，並依其結果有不起訴處分之優
    遇，亦係提供被告改過自新之機會。是以，原審法院雖執法
    務部○○○○○○○○附勒戒所以修正前「有無繼續施用毒品傾向評
    估標準評分說明手冊」、「有無繼續施用毒品傾向評估標準
    紀錄表」之評分結果，裁定令入勒戒處所施以觀察勒戒，然
    經同所依修正後之上開手冊、紀錄表評分結果亦為有施用毒
    品傾向，則被告既經專業評估有繼續施用毒品傾向，無法戒
    斷毒癮，自有依法再施以強制戒治之必要。至被告所稱徒以
    其前案紀錄評分認其有無繼續施用毒品傾向之主因，而指摘
    原裁定，自不足採。
五、綜上，依卷內事證所示，足認本案檢察官依上開法務部○○○○
    ○○○○附設勒戒處所提出前開有無繼續施用毒品傾向證明書及
    評估標準紀錄表等，認被告確有繼續施用毒品傾向，應送戒
    治處所施以強制戒治，而向原審法院提出聲請，並無違反正
    當程序，亦難認有裁量怠惰或濫用之情事。原審法院依憑卷
    內之專業評估意見，認檢察官聲請裁定被告入戒治處所強制
    戒治，其期間為6個月以上至無繼續強制戒治之必要止，但
    最長不得逾1年，核無違誤。被告猶執前詞，指摘原裁定不
    當，請求撤銷原裁定，並無理由，應予駁回。
據上論斷，應依刑事訴訟法第412條，裁定如主文。
中　　華　　民　　國　　110 　年　　3 　　月　　30　　日
                  刑事第十二庭  審判長法　官  陳如玲
                                      法　官  廖建瑜
                                      法　官  蔡如惠
以上正本證明與原本無異。
不得再抗告。
                                      書記官  黃郁珊
中　　華　　民　　國　　110 　年　　3 　　月　　31　　日